【裁判字號】    99,訴,516
【裁判日期】    990920
【裁判案由】    偽造文書等
【裁判全文】
臺灣桃園地方法院刑事判決               99年度訴字第516號
公  訴  人  臺灣桃園地方法院檢察署檢察官
被      告  甲○○
選任辯護人  林鈺雄律師
            劉哲睿律師
上列被告因偽造文書等案件，經檢察官提起公訴（99年度偵字第
11083號），及移送併辦（99年度偵字第18323號），被告於準備
程序進行中為有罪之陳述，經本院合議庭裁定由受命法官獨任進
行簡式審判程序，本院判決如下：
    主  文
甲○○共同意圖為自己不法之所有，以詐術使人將本人之物交付
，未遂，累犯，處有期徒刑陸月，如易科罰金，以新臺幣壹仟元
折算壹日。扣案偽造之「法務部監管科科員陳文智」識別證壹只
、門號0000000000號行動電話壹具（含搭配之ＳＩＭ
卡壹枚），均沒收。
    事  實
一、甲○○前於民國94年間因強盜案件，經臺灣高等法院判處有
    期徒刑3年7月確定，甫於96年8 月16日縮短刑期假釋出監，
    於97年10月14日未經撤銷假釋而執行完畢。猶不知悔改，緣
    真實姓名、年籍不詳綽號「阿林」所屬之詐欺集團，於99年
    4月19日上午9時許，推由不詳之成年成員撥打電話與郭雅美
    ，冒充係「榮民總醫院員工」，訛稱有人以其名義申請就醫
    證明云云，後又將電話轉接至該詐欺集團之其他成年成員，
    分別冒充「臺北市偵二隊警員林志文」、「偵二隊隊長李文
    忠」，佯稱郭雅美已遭通緝，因案須將其帳戶凍結云云，嗣
    郭雅美將電話轉由其媳婦乙○○接聽，「李文忠」復將電話
    轉接至該詐欺集團之不詳成年成員冒充「法官王吉生」，向
    乙○○表示必須提供新臺幣（下同）90萬元之資金，證明郭
    雅美帳戶內之餘額不是非法所得云云，惟乙○○並未陷於錯
    誤，假裝應允並報警處理。俟「阿林」於前開詐騙犯行著手
    後，告以詳情與因缺錢花用之甲○○，甲○○遂與「阿林」
    共同意圖為自己不法之所有，而基於冒充公務員行使職權、
    行使偽造特種文書、詐欺取財之犯意聯絡，推由甲○○持以
    「阿林」事先完成偽造「法務部監管科科員陳文智」識別證
    之特種文書1只，及門號0000-000-000號NOKIA 牌行動電話1
    具以供聯繫使用，乃於同日下午某時，前往桃園縣中壢市○
    ○路與中正路口之「萊爾富便利商店」，向到場之乙○○冒
    充為法務部公務員而行使其職權，並出示偽造之「法務部監
    管科科員陳文智」識別證，據以行使，足以生損害於法務部
    ，然旋為在場埋伏之員警上前查獲，並扣得甲○○與「阿林
    」共同持有之「法務部監管科科員陳文智」識別證及前開行
    動電話1具。
二、案經法務部調查局桃園縣調查站、新竹縣調查站移送臺灣桃
    園地方法院檢察署檢察官偵查起訴及移送併辦。
    理  由
一、本案被告甲○○所犯係死刑、無期徒刑或最輕本刑為3 年以
    上有期徒刑以外之罪，其於準備程序中就被訴事實為有罪之
    陳述，經本院告知簡式審判程序之旨，並聽取檢察官、被告
    及辯護人之意見後，爰依刑事訴訟法第273條之1第1 項規定
    合議裁定由受命法官獨任進行簡式審判程序，先予敘明。
二、訊據被告甲○○對上揭犯行坦承不諱，核與證人即被害人乙
    ○○、郭雅美於警詢時、偵查中證述情節相符，且有偽造「
    法務部監管科科員陳文智」識別證之特種文書1 只、門號00
    00-000-000號NOKIA牌行動電話1具（含搭配之SIM卡1枚）扣
    案可稽，足徵被告任意性之自白，核與事實相符，洵堪採信
    。是本案事證明確，被告犯行堪以認定。
三、論罪科刑部分：
  (一)按刑法第212 條之文書，雖為私文書或公文書之一種，但偽
    造此種文書，多屬於為謀生及一時便利起見，其情節較輕，
    故同法於第210條及第211條外，為特設專條科以較輕之刑，
    依特別規定優於普通規定之原則，殊無適用同法第210 條或
    第211 條，而論以偽造私文書或公文書罪之餘地；又偽造文
    書與行使本屬兩罪，如對於偽造行為並未參與實施，縱事後
    知其為偽造而行使，亦衹負行使責任，不應兼論偽造，最高
    法院43年台上字第875號、51年台上字第874號著有判例可資
    參照。另刑事法上之未遂犯，係謂已著手於犯罪行為之實行
    而未遂者而言；所稱著手，指犯人對於犯罪構成事實主觀上
    有此認識，客觀上並有開始實行此一構成事實之表徵（行為
    ）者，始稱相當，最高法院82年度台上字第2119號判決意旨
    亦可資參照。
  (二)查被告甲○○持以行使偽造之「法務部監管科科員陳文智」
    識別證，乃表示持證者為法務部所屬公務員，為服務證書性
    質之特種文書，且被告係俟「阿林」偽造完成前開識別證後
    ，始與之有行使偽造特種文書之犯意聯絡，對於偽造行為並
    未參與，復因被害人乙○○、郭雅美察覺有異報警處理，雖
    渠等已著手於詐欺取財犯罪行為之實行，但未能詐得財物致
    不得逞等節，業如前述，故核被告所為，係犯刑法第158 條
    第1 項之僭行公務員職權罪，同法第216條、第212條之行使
    偽造特種文書罪，及同法第339 條第3項、第1項之詐欺取財
    未遂罪（起訴書所犯法條漏載第339條第3項，業據檢察官當
    庭更正）。至起訴書另認被告所為已構成刑法第216 條、第
    211 條之行使偽造公文書罪嫌乙節，已據檢察官當庭更正為
    同法第216條、第212條之行使偽造特種文書罪，復被告甫出
    示偽造之「法務部監管科科員陳文智」識別證，尚未行使偽
    造之「台北地方法院檢察署監管科」公文書，旋為警查獲，
    依上揭說明，因被告祇就行使偽造文書部分與「阿林」有犯
    意聯絡，未參與偽造行為，是檢察官認被告涉犯刑法第 216
    條、第211 條之行使偽造公文書罪嫌，容有誤會，併此敘明
    。
  (三)又被告與「阿林」間，就僭行公務員職權、行使偽造特種文
    書及詐欺取財未遂各罪，均有犯意聯絡及行為分擔，為共同
    正犯。再被告以一行為觸犯前述各罪名，為想像競合犯，應
    依刑法第55條規定，從一重之詐欺取財未遂罪處斷。另被告
    前於94年間因強盜案件，經臺灣高等法院判處有期徒刑3年7
    月確定，甫於96年8 月16日縮短刑期假釋出監，於97年10月
    14日未經撤銷假釋而執行完畢等情，有臺灣高等法院被告前
    案紀錄表1份附卷為憑，其受有期徒刑執行完畢，5年以內故
    意再犯有期徒刑以上之罪，為累犯，應依刑法第47條第1 項
    規定加重其刑。第被告著手於詐欺取財行為之實行，惟不及
    取得財物，即遭查獲，為未遂犯，依刑法第25條第2 項減輕
    其刑，並先加後減之。
  (四)爰審酌被告犯後坦承犯行，且捐款財團法人台灣世界展望會
    、財團法人創世社會福利基金會各5 萬元，此有郵政劃撥儲
    金存款收據各1 紙在卷可佐，被害人乙○○亦表示願給予被
    告自新機會，足見被告已有悔悟之情，復獲被害人原諒，本
    院另兼衡其犯罪之動機、目的、生活狀況、智識程度等一切
    情狀，量處如主文所示之刑，並諭知易科罰金之折算標準，
    以啟自新；雖檢察官就被告本案犯行具體求處有期徒刑1 年
    ，然其涉犯法條與起訴書所載不同，科刑基礎已有不同，則
    檢察官此部分之求刑，稍嫌過重，併此敘明。且按保安處分
    係針對受處分人將來之危險性所為之處置，以達教化、治療
    之目的，為刑罰之補充制度；我國現行刑法採刑罰與保安處
    分雙軌制，係在維持行為責任之刑罰原則下，為協助行為人
    再社會化之功能，以及改善行為人潛在之危險性格，期能達
    成根治犯罪原因、預防犯罪之特別目的；是保安處分中之強
    制工作，旨在對嚴重職業性犯罪及欠缺正確工作觀念或無正
    常工作因而習慣犯罪者，強制其從事勞動，學習一技之長及
    正確之謀生觀念，使其日後重返社會，能適應社會生活；刑
    法第90條第1 項規定：有犯罪之習慣或以犯罪為常業或因遊
    蕩或懶惰成習而犯罪者，得於刑之執行完畢或赦免後，令入
    勞動場所，強制工作，即係本於保安處分應受比例原則之規
    範，使保安處分之宣告，與行為人所為行為之嚴重性、行為
    人所表現之危險性及對於行為人未來行為之期待性相當之意
    旨而制定，而由法院視行為人之危險性格，決定應否令入勞
    動處所強制工作，以達預防之目的；所謂「有犯罪之習慣」
    係指對於犯罪以為日常之惰性行為，乃一種犯罪之習性，至
    所犯之罪名為何，是否同一，則非所問，最高法院94年度台
    上字第6611號判決意旨可資參照。經查，被告雖曾犯上述強
    盜罪行，但迄後祇為本案犯行，又現已真心悔悟，要難徵僅
    藉刑之執行不足以徹底根絕其惡性，是本院綜合上情，期被
    告能於接受有期徒刑之矯正後，改過自新，爰不予諭知強制
    工作之保安處分，附此敘明。
  (五)末扣案偽造之「法務部監管科科員陳文智」識別證之特種文
    書1只、門號0000-000-000號NOKIA 牌行動電話1具（含搭配
    之SIM卡1枚），係被告及「阿林」所共同持有，並為本案犯
    罪使用之物，均應依刑法第38條第1項第2款規定，宣告沒收
    。至本案查獲偽造之「台北地方法院地檢署監管科」公文書
    1紙（含偽造「臺灣台北地方法院檢察署印」公印文1枚）、
    筆記型電腦1 臺等物，因未及行使旋為警查獲，自難謂為犯
    罪使用之物，且此等物品與本案犯行無涉，爰不併予宣告沒
    收，併此敘明。
據上論斷，應依刑事訴訟法第273條之1 第1項、第299條第1項前
段，刑法第28條、第158條第1 項、第216條、第212條、第339條
第3項、第1項、第55條、第47條第1項、第25條第2項、第41條第
1項前段、第38條第1項第2款，刑法施行法第1條之1 第1項、第2
項前段，判決如主文。
本案經檢察官施昱廷到庭執行職務。
中    華    民    國    99    年    9     月    20    日
                  刑事第六庭    法  官  黃翊哲
以上正本證明與原本無異。
如不服本判決，應於判決送達後10日內向本院提出上訴書狀（應
附繕本），並應敘述具體理由，其未敘述上訴理由者，應於上訴
期間屆滿後20日向本院內補提理由書，上訴於臺灣高等法院。
                                書記官  蔡紫凌
中    華    民    國    99    年    9     月    20    日
附錄本判決論罪科刑法條：
刑法第158條
冒充公務員而行使其職權者，處3年以下有期徒刑、拘役或500元
以下罰金。
冒充外國公務員而行使其職權者，亦同。
刑法第212條
偽造、變造護照、旅券、免許證、特許證及關於品行、能力服務
或其他相類之證書、介紹書，足以生損害於公眾或他人者，處 1
年以下有期徒刑、拘役或300元以下罰金。
刑法第216條
行使第210條至第215條之文書者，依偽造、變造文書或登載不實
事項或使登載不實事項之規定處斷。
刑法第339條
意圖為自己或第三人不法之所有，以詐術使人將本人或第三人之
物交付者，處5年以下有期徒刑、拘役或科或併科1,000元以下罰
金。
以前項方法得財產上不法之利益或使第三人得之者，亦同。
前2項之未遂犯罰之。
（罰金部分，依刑法施行法第1條之1第1項、第2項前段規定，貨
幣單位均變更為新臺幣，且金額亦提高為30倍）

司法院資訊處製作；財團法人民間司法改革基金會備份。
